【裁判字號】    94,聲判,96
【裁判日期】    950123
【裁判案由】    聲請交付審判
【裁判全文】
臺灣高雄地方法院刑事裁定              94年度聲判字第96號
聲  請  人  乙○○
代  理  人  蔡建賢律師
被      告  丙○○
            甲○○
上列聲請人因告訴被告背信等案件，不服臺灣高等法院高雄分院
檢察署檢察長於民國94年12月2 日所為駁回再議之處分（94年度
上聲議字第1104號），聲請交付審判，本院裁定如下：
    主  文
聲請駁回。
    理  由
一、按告訴人不服上級法院檢察署檢察長或檢察總長認再議無理
    由而駁回之處分者，得於接受處分書後10日內委任律師提出
    理由狀，向該管第一審法院聲請交付審判。法院認為交付審
    判之聲請不合法或無理由者，應駁回之，刑事訴訟法第258
    條之1 、第258 條之3 第2 項前段分別定有明文。又按刑事
    訴訟法第258 條之1 規定告訴人得向法院聲請交付審判，係
    對於檢察官不起訴或緩起訴裁量權制衡之一種外部機制，此
    時法院僅在就檢察官所為不起訴或緩起訴之處分是否正確加
    以審查，以防止檢察機關濫權，依此立法精神，法院就交付
    審判案件之審查，所謂「得為必要之審查」，其調查證據之
    範圍，自應以偵查中曾顯現之證據為限，不可就告訴人新提
    出之證據再為調查，亦不可蒐集偵查卷證以外之證據，且依
    刑事訴訟法第260 條對於不起訴處分已確定，係包括「聲請
    法院交付審判復經駁回者」之情形在內，則法院就聲請交付
    審判案件之審查，所謂「得為必要之調查」，其調查證據範
    圍，自更應以偵查中曾顯現之證據為限，否則將與刑事訴訟
    法第260 條之再行起訴規定，混淆不清，先予敘明。
二、本件聲請人即告訴人乙○○以被告甲○○、丙○○涉犯背信
    、侵占罪，向臺灣高雄地方法院檢察署檢察官提出告訴，經
    檢察官為不起訴處分（民國94年度偵字第10848 號）後，聲
    請人不服，聲請再議，亦經臺灣高等法院高雄地分院檢察署
    檢察長以再議為無理由而駁回再議（94年度上聲議字第1104
    號）。嗣上開駁回再議處分書於94年12月7 日由其本人收受
    ，於翌日（即94年12月8 日）發生送達效力，聲請人送達生
    效之日起10日內，即94年12月13日即委任律師具狀向本院聲
    請交付審判等情，業據本院依職權調取上開案卷核閱屬實。
    是聲請人聲請交付審判，應係合法。
三、聲請人聲請交付審判意旨略以：被告甲○○、丙○○分別受
    聲請人之委任擔任聲請人所投資開設興寬建設股份有限公司
    （下稱興寬公司）之會計及董事長職務，係為聲請人處理事
    務之人，且保管興寬公司之存摺及印章，83年間聲請人與第
    三人陳慶雄等人合資，以興寬公司名義興建寬福巴洛克大廈
    ，並於84年間完成銷售，每股盈餘獲利新臺幣（下同）179
    萬元，詎被告2 人竟共同基於損害聲請人利益之犯意聯絡，
    於84年間將第三人陳慶雄應分配之盈餘17,900,000元，開立
    聲請人為發票人之同面額支票交付與第三人陳慶雄，詎到期
    未獲兌現，並將興寬公司之帳戶及該筆款項佔為己有，因認
    被告2 人涉有刑法第342 條之背信及同法第335 條侵占罪嫌
    。上開投資房地，土地部分係聲請人向沈明貴購買後，借
    被告甲○○之名義登記為所有人，再邀集陳慶雄等股東共同
    出資新建住宅出售，告訴人即以上揭土地為股金，而其他股
    東以現金出資，被告2 人並未實際出資，被告甲○○自不得
    主張土地之所有權，不得將出售所得價款據為己有，被告2
    人亦自無領受合夥投資之盈餘及股利，聲請人聲請傳訊沈明
    貴，以證明實際土地所有權人；興寬公司雖登記負責人為
    被告丙○○，惟興寬公司之存摺及印鑑皆以興寬公司名義開
    戶，被告丙○○僅為興寬公司之代表人，故興寬公司出售房
    屋所得之款項，被告係以興寬公司名義持有，並非存入被告
    個人名義之帳戶，自非被告2 人所有；被告丙○○為興寬
    公司負責人，甲○○負責會計及出納職務，有公司登記章程
    、存摺可證，並提出被告2 人所製作之傳票及發票為證（該
    傳票及發票均放在興寬公司所委任之會計師處），聲請人聲
    請傳訊會計師，證明該傳票及發票係由何人製作。原檢察官
    並未傳訊沈明貴、會計師，未盡調查能事，且未查明上開事
    項，即驟為不起訴處分，於法尚有未恰。
四、本院審酌：
(一)、按犯罪事實應依證據認定之，無證據不得認定犯罪事實，刑
    事訴訟法第154 條第2 項定有明文。又認定不利於被告之事
    實，須依積極證據，苟積極證據不足為不利於被告事實之認
    定時，即應為有利於被告之認定，更不必有何有利之證據（
    最高法院30年上字816 號判例參照）。另事實之認定，應憑
    證據，如未能發現相當之證據，或證據不足以證明，自不得
    以推測或擬制之方法，以為裁判之基礎（最高法院40年台上
    字第86號判例參照）。再告訴人之告訴，係以使被告受刑事
    訴追為目的，是其陳述是否與事實相符，仍應調查其他證據
    以資審認（最高法院52年台上字第1300號判例參照）。
(二)、本件聲請人不服再議處分，乃具狀聲請交付審判，並指摘原
    檢察官有諸多事項未予調查。經查：
  1.被告甲○○、丙○○對於擔任興寬公司會計及負責人並不否
    認，惟均表示實際負責人為乙○○，伊等僅係掛名擔任會計
    及負責人，對於公司帳目、決策均未參與，公司資金流向亦
    不瞭解，均係聽從乙○○之指示，自無侵占或背信之犯行等
    語，查聲請人集資成立興寬公司，係為了興建寬福巴洛克大
    廈，並於84年間完成銷售後，興寬公司即結算營餘，並於86
    年6 月17日改由黃振茂擔任董事長，聲請人及被告2 人對此
    均不否認；而被告2 人迭於警詢及偵查中陳述：伊等僅為名
    義負責人及會計，並無實際決定權，售屋款項如何處理，乙○○會告訴伊等語（見94年度偵字第10848 號偵查卷第5 、
    7 、34、50、73、74、78頁），2 人所述互核相符，且聲請
    人於偵查中亦曾供述：「（問：《提示93發查5757號第11頁
    資本主投資》這些資本主是否為興寬公司的股東？）不是，
    這些資本主是出資合建，合建案是寬福巴洛克，興寬公司的
    股東有7 人，但都是人頭，主要都是我在負責，該合建案我
    有65股，其他35股是資本主。名義負責人是丙○○、甲○○
    是出納」等語（見上開偵查卷第77頁），且被告2 人既未實
    際出資，此為聲請人所一再陳稱，則聲請人自無將實際經營
    決策權交由被告2 人之理；再衡諸83、84年間甲○○與乙○○為夫妻關係（現仍為夫妻關係，且育有兒女），聲請人甚
    至以甲○○之名義登記為所購買之土地所有權人，業據聲請
    人陳報在卷，且由甲○○擔任興寬公司會計，惟並未實際支
    領薪水，亦為聲請人所不否認，可見2 人關係之密切；而丙○○當時則為甲○○、乙○○之弟妹（現已離婚），並無血
    親關係，係乙○○為節稅起見，而請丙○○擔任興寬公司名
    義負責人，並有實際支領2 萬元之會計薪資，業據被告甲○○供陳在卷，則甲○○與丙○○間之關係顯然較之甲○○與
    乙○○之關係為疏遠，甲○○當時並無串通丙○○以損害聲
    請人之動機，再者，被告2 人既為名義上之會計及負責人，
    若侵占公司資金，顯然會成為直接遭求償之對象，自無甘冒
    此風險逕予侵占公司資金，故被告2 人彼此所述相符之供述
    ，顯較合乎常情；況本件隱名合夥股東陳慶雄嗣後公司分派
    股息支票跳票未能兌現後，竟係針對乙○○提出詐欺告訴（
    因認係屬民事糾紛而經不起訴處分，見卷附91年度調偵字第
    368 號不起訴處分書），顯然係亦認定興寬公司之實際負責
    人為乙○○，始會對聲請人提出告訴無訛。綜上，足見聲請
    人對於興寬公司出資結構、經營事項、工程處理情形均十分
    瞭解清楚，為公司實際經營之負責人，而對於公司事務均由
    伊1 人實際決定，被告2 人則為名義上之會計及負責人等情
    ，堪予認定。至於公司之存摺、印鑑究竟在何人手上、公司
    登記章程以何人為名義、傳票及發票由何人名義為之等事項
    ，均與公司實際負責人為何人無關，而僅有實際負責人對於
    公司資金流向始為知悉，故上開事項與是否有侵占、背信等
    犯行並無必然之關係，亦無再傳訊會計師之必要。況被告2
    人一再否認當時有保管印章、存褶（見上開卷第5 、8 頁）
    ，並無聲請人所稱被告2 人對此不否認之情形，聲請人執此
    聲請交付審判，顯有誤會。再者，興寬公司結束營業迄今已
    逾8 年，是否還有保存當時印章、存褶之必要，已非無疑，
    且當時保管印章、存褶之人與事後保存印章、存褶之人是否
    相同，亦屬不明，聲請人遽以推認印章、存褶應在被告2 人
    之處，而認被告2 人必有侵占、背信事實，尚嫌速斷。
  2.又被告甲○○、丙○○於偵查中均供陳：「（問：本建案賣
    房子所收的款項是屬興寬公司？）是，因興寬公司跟地主合
    建，房子部分屬興寬，土地是屬地主，若興寬拿到錢後，因
    為地主就是甲○○及乙○○，所以所收得的款項分成房子及
    土地來存。房子是興寬公司的帳號，土地是甲○○的帳號，
    關於售屋所款項如何處理，乙○○會告訴我們如何處理」、
    甲○○復供陳：「我只是掛名的地主，公司也有我的帳戶，
    照合約書所寫，錢分別匯入地主及公司，我的帳戶是售地款
    的帳戶，丙○○的是售屋款的帳戶，這些資金匯入到我的帳
    戶是售地款，匯到丙○○的帳戶是售屋款。存摺上的記號是
    註明資金的流向」等語（見上開偵查卷第73、78頁），由其
    2 人陳述內容足證其2 人均認為當時資金僅因2 人分別為興
    寬公司及土地之登記名義人，所以帳戶才會顯示如此之資金
    流向，並未表示該資金流向為受領合夥投資之盈餘或股利，
    或表示該資金流入2 人名義帳戶後即歸2 人所有之意，此亦
    即原檢察官處分書裏記載「銷售款項依售地合約書之約定，
    房地分配按地款54.2成、房屋款45.8成，客戶購買房地依上
    述分配，且地主之收款部分由客戶至地主所指定之金融機構
    帳戶，建主之收款部分由客戶至建主所指定之金融機構帳戶
    或向建主公司繳付」之真意，核無不合，此與該款項究竟最
    終由誰取得，係屬完全不同之2 件事，再徵諸前開說明，聲
    請人對於興寬公司事務既有實際經營決策之權，對於資金有
    遭他人侵占之事實，是何時，由何人所侵占，均未能進一步
    提出相關證據資料說明，徒以帳戶明細資金流向被告2 人即
    推認為被告2 人已據為己有，猶嫌無正當關聯。況被告甲○○並不否認伊僅為土地登記之名義人，並非真正所有人，已
    如前述，故本件自無再傳訊土地出賣人沈明貴之必要，原檢
    察官未予傳訊，並無不當。
  3.綜上所述，本件聲請人為興寬公司實際之負責人，負責實際
    業務之經營與分派，被告2 人均係聽從聲請人之指示為業務
    之進行，聲請人僅因事後為他合夥股東追討未支付之票款，
    未經詳查，即逕指當時受託之被告2 人侵占當時之款項，揆
    諸前開說明，均無從認定被告2 人有何背信及侵占之犯行。
    此外，無其他積極證據足資證明被告2 人有何聲請人所指之
    犯嫌，揆諸前開說明，本件並無應起訴之事由存在，是聲請
    人交付審判之聲請，為無理由，應予駁回。
五、依刑事訴訟法第258條之3第2項前段，裁定如主文。
中    華    民    國    95    年    1     月    23    日
                  刑事第十五庭審判長  法  官  唐照明
                                      法  官  呂憲雄
                                      法  官  陳筱蓉
以上正本證明與原本無異。
不得抗告。
中    華    民    國    95    年    1     月    23    日
                                      書記官  梁瑜玲


司法院資訊處製作；財團法人民間司法改革基金會備份。
